臺灣板橋地方法院民事判決　92年度簡上字第188號
　　上　訴　人　Ｖ○○
　　即變更之訴
　　被告
　　被上訴人　　Ｎ○○
　　即變更之訴　Ｉ○○
　　原告　　　　亥○○
　　　　　　　　Ｂ○○
　　　　　　　　Ｋ○○
　　　　　　　　未○○○
　　　　　　　　Ａ○○
　　　　　　　　天○○
　　　　　　　　酉○○
　　　　　　　　乙○○
　　　　　　　　Ｓ○○
　　　　　　　　戊○○
　　　　　　　　丁○○
　　　　　　　　丙○○
　　　　　　　　Ｍ○○
　　　　　　　　Ｌ○○○
　　　　　　　　Ｕ○○
　　　　　　　　申○○○
　　　　　　　　甲○○
　　　　　　　　Ｄ○○
　　　　　　　　Ｒ○○○
　　　　　　　　寅○○
　　　　　　　　地○○○
　　　　　　　　Ｊ○○○
　　　　　　　　Ｈ○○
　　　　　　　　Ｏ○○
　　　　　　　　辰○○
　　　　　　　　卯○○○
　　　　　　　　Ｅ○○
　　　　　　　　巳○○
　　　　　　　　Ｆ○○
　　　　　　　　己○○
　　　　　　　　宇○○
　　　　　　　　黃○○
　　　　　　　　玄○○
　　　　　　　　Ｃ○○
　　　　　　　　戌○○○
　　　　　　　　午○○
　　　　　　　　Ｇ○
　　　　　　　　Ｑ○○
　　　　　　　　Ｐ○○
　　　　　　　　子○○
　　　　　　　　丑○○
　　　　　　　　辛○○
　　　　　　　　壬○○
　　 兼上列被上訴人　訴訟代理.
　　 化成路165 號
　　　　　　　 　庚○○
　　 上列被上訴人訴訟代理人Ｔ○住台北縣五股鄉○○○路26
　　 號
上列當事人間給付會款事件，上訴人對於中華民國92年3 月31日
本院三重簡易庭89年度重簡字第1020號第一審判決提起上訴，並
經被上訴人於本院為訴之變更，本院於94年1 月5 日言詞辯論終
結，判決如下：
    主　文變更之訴及假執行之聲請均駁回。
變更之訴訟費用由被上訴人即變更之訴原告負擔。
    事實及理由
壹、程序上之理由：
１、按在第二審為訴之變更或追加，雖未經他造同意，如有民事
    訴訟法第255 條第1 項第2 款至第6 款情形，仍得為之，此
    為民事訴訟法第446 條第1 項但書所明定，原告於第二審為
    訴之變更或追加，若其請求基礎之事實同一者，既合於民事
    訴訟法第255 條第1 項第2 款之情形，既非法所不許，所謂
    請求之基礎事實同一，係指變更或追加之訴與原訴之主要爭
    點有其共同性，各請求利益之主張在社會生活上可認為有同
    一或關連，而就原請求之訴訟及證據資料，在審理繼續進行
    在相當程度範圍內具有同一性或一體性，得期待於後請求之
    審理予以利用，俾先後兩請求在同一程序得加以解決，避免
    重複審理，進而為統一解決紛爭，即屬之（參見最高法院90
    年台上字第16號判決）。被上訴人原起訴主張依據民法第
    242 條前段，因債權人訴外人廖阿珠怠於行使權利，而提起
    代位訴訟，並聲明請求「上訴人應給付被上訴人新台幣（下
    同）1,600,000 元」，嗣於本院審理時仍基於民法第242 條
    前段之規定，變更聲明並表明代位受領之意旨，變更聲明為
    「上訴人應給付訴外人廖阿珠1600,000元，由被上訴人代位
    受領」，核其變更聲明與原訴之主要爭點事實相同，各請求
    利益之主張在社會生活上可認為有關連，而就原請求之訴訟
    及證據資料，於審理繼續進行中在相當程度範圍內具有一體
    性，得期待於後之請求審理予以利用，變更之訴訟標的與原
    起訴主張之訴訟標的之基礎事實同一，揆諸前開說明，應予
    准許，附此敘明。
２、按原告將原訴變更時，法院以其訴之變更為合法，而原訴可
    認為已因撤回而終結者，應專就新訴裁判。原審既認上訴人
    在第一審所為給付票款之訴，於原審變更為給付租金及損害
    賠償之訴為合法，則在第一審原訴之訴訟繫屬應因訴之變更
    而消滅，亦即第一審就原訴所為之裁判，應因合法的訴之變
    更而當然失其效力，原審僅得就變更之新訴審判，不得就第
    一審之原訴更為裁判，原審見未及此，竟將第一審判決廢棄
    ，並駁回可認為撤回之原訴，於法自有違背，最高法院66年
　　台上字第3320號判例可資參照，被上訴人於本院為訴之變更
  ，本院僅就變更之訴為裁判，合先敘明。
貳、實體上之理由：
一、被上訴人主張：
（一）訴外人廖淑美分別於民國86年5 月15日、87年9 月15日自
      任會首召集二起合會（下稱86年5 月15日之合會為舊會，
      87年9 月15日之合會為新會），新舊會每月會款均為一萬
      元，其中舊會期自86年5 月15日起至90年4 月10日止，含
      會首合計61會，新會自87年9 月15日起至91年12月5 日止
      ，含會首合計66會（舊會會單見原審卷1 第8 頁、新會會
      單見原審卷1 第21頁），惟會首廖淑美於88年8 月4 日死
      亡，致上開合會宣告倒會，當時舊會已開標33會，剩28會
      ，新會則已開標12會，餘54會，而被上訴人均有參加上開
      新舊合會，且均為活會，為會首廖淑美之債權人，然因會
      首廖淑美之第一順位繼承人即原審被告鄭宏信、訴外人鄭
      紹廷、鄭又甄等三人均拋棄繼承，而其第二順位繼承人廖
      阿珠（即廖淑美之母親）又避不見面且怠於行使權利，被
      上訴人表明代位受領之意旨提起本件訴訟，於法並無不合
      。上訴人係以林麗貞、周惠芬之名義分別參加舊會各1 會
      （編號55、56），以林麗貞、周麗芬之名義參加新會各一
      會（編號13、17），合計4 會，舊會得標日期為87年6 月
      25日、87年9 月25日，新會得標日期為88年1 月15日、88
      年3 月15日，是扣除其前於88年8 月份繳交之40,000元死
      會會款後，現尚積欠二會舊會死會款54萬元，二會新會死
      會款一1060,000元，合計1,600,000 元，爰請求如上訴人
      給付訴外人廖阿珠1,600,000 元，並由被上訴人代位受領
      。
（二）上訴人之帳戶與周惠芬、林麗貞、周麗芬得標之同時間均
      有大筆金額存入，茲整理如下：
  １、舊會：
  (1)第15會：得標日期：87年6 月25日。得標人：周惠芬（上訴
    人所冒標）。總得標金額：501,000 元。得標金額：2,200
    元（活會者每會每月須繳7,800 元）。存款往來帳卡：87
    年6 月29日上訴人現金存入330,000 元。87年6 月30日上
    訴人支票存入143,090 元（本院卷第198 頁）。
  (2)第19會：得標日期：87年9 月25日。得標人：林麗貞（上訴
    人所冒標）。總得標金額：518,000 元。得標金額：2000元
    （活會者每會每月須繳8000元）。存款往來帳卡：87年9
    月30日上訴人現金存入100,000 元。87年10月1 日上訴人
    支票存入26,000元（本院卷第199 頁）雖此次上訴人存入金
    額與得標總金額相差甚多，但可能上訴人將會款花用甚多。
２、新會：
  (1)第4 會：得標日期：88年1 月15日。得標人：周麗芬（上訴
    人所冒標）。總得標金額：497,500 元，得標金額：2,500
    元（活會者每會每月須繳7,500 元）。存款往來帳卡：88
    年1 月18日上訴人支票存入52,500元。88年1 月19日上訴
    人支票存入37,500元。88年1 月21日上訴人現金存入
    54,000元（本院卷第200 頁）
  (2)第6 會：得標日期：88年3 月15日。得標人：林麗貞（上訴
    人所冒標）。總得標金額：496,600 元，得標金額：2,600
    元（活會者每會每月須繳7,400 元）。存款往來帳卡：88年
    3 月19日上訴人現金存入200,000 元（本院卷第201 頁）。
    雖此次上訴人存入金額與得標總金額相差甚多，但可能上訴
    人將會款所得花用甚多。
（三）上訴人係系爭合會會員之事證如下：
１、被上訴人以「林麗貞」、「周惠芬」、「周麗芬」名義，參
    與舊會及新會，而台北縣新莊市○○街81號係上訴人Ｖ○○
    之妹逄錦蕙之住所，且上訴人於上訴狀亦陳報該處所為其居
    所，其中舊會「周惠芬、林麗貞、吳月英、逄錦蕙」；新會
    「周麗芬、林麗貞、吳月英、逄錦蕙」各死會會款均係以訴
    外人梁武恭（逄錦蕙之夫、上訴人之妹婿、吳月英之友）所
    簽發之支票（本院卷第113 頁）支付。然訴外人梁武恭及上
    訴人卻稱係借票予原會首廖淑美，然無法證實其說，若上訴
    人未參與合會，何須由訴外人梁武恭簽發支票交付死會會款
    ？
２、原審判決附表1 （以下簡稱附表1）， 均可於上訴人之資金
    往來明細及部分活會係存入上訴人之帳戶中：
  (1)、被上訴人Ｂ○○（舊會編號41；新會編號51）之部分：
    舊會部分：被上訴人Ｂ○○於87年6 月26日所交付票載金
      額為7800元之支票（附表1 編號1 ；該次得標金額為2200
      元，故活會須繳00000-0000=7800）及87 年9 月25日所交
      付票載金額為8000元之支票（附表1 編號2 ；該次得標金
      額為2000元，故活會須繳00000-0000=8000）（本 院卷第
      119 頁），係存入上訴人之帳戶中，支票背面並有上訴人
      Ｖ○○親筆簽名及其帳戶可稽。
    新會部分：被上訴人於88年1 月15日所簽發票載金額為
      22500 百元之支票（附表1 編號3 ；該次得標金額為2500
      元，故活會須繳00000-0000=7500）而 之所以交付22500
      元，係因替胞弟亥○○（新會編號50）、配偶之胞兄Ｎ○
      ○（新會編號46）繳交會款及自己1 會，共計3 會，故為
      前述金額，亦係存入上訴人之帳戶中。
  (2)被上訴人Ａ○○（新會編號55及56，參加兩會）之部分：
    被上訴人於88年1 月15日所簽發票載金額為15000 元之支票
    （附表1 編號13；該次得標金額為2500元，故活會須繳
    00000-0000=7500）（本 院卷第120 頁），而之所以交付
    15000 元，係因自己參加兩會，故為前述金額，亦係存入上
    訴人之帳戶中。
  (3)被上訴人宙○○（新會編號60）之部分：
    被上訴人宙○○於88年1 月15日所簽發票載金額為52500 元
    之支票（附表1 編號9 ；該次得標金額為2500元，故活會須
    繳00000-0000=7500 （本院卷第120 頁），而之所以交付
    52500 元，係因替被上訴人Ｃ○○（父親；新會編號57）、
    戌○○○（母親；新會編號58）、宇○○（哥哥；新會編號
    59）、玄○○（姊姊；新會編號61）、黃○○（姊姊；新會
    編號62）、己○○（配偶；新會編號63）給付會款，及自己
    1 會，共計7 會，故為前述金額，亦係存入上訴人之帳戶中
    。
  (4)附表1 編號4 、8 及12（得標日期均為88年4 月5 日；均為
    新會）之支票（支票影本均在鈞院之卷宗中），經查並非存
    入上訴人之帳戶中，而係存入訴外人葉順平（新會編號1）
    之帳戶中，該次得標者並非上訴人，而訴外人葉順平亦已承
    認並與被上訴人等達成和解。
  (5)附表1 編號5 （得標日期為88年5 月5 日；得標人為逄錦蕙
    ；新會）; 原審判決附表1 編號6 ：得標日期為88年7 月5
    日；得標人為吳月英，新會）; 附表1 編號7 （得標日期為
    88年3 月25日；得標人不詳；舊會）、附表1 編號10（得標
    日期為88年7 月5 日；得標人為吳月英，新會）、附表1 編
    號11（得標日期為88年5 月5 日；得標人為逄錦蕙；新會）
    之支票，均係存入上訴人之帳戶中，上訴人卻稱係借票予原
    會首廖淑美，但其無法證實其說。
（四）附表1所列支票由上訴人提示之部分：
１、編號1 （本院卷第150 頁），該次得標日期為87年6 月25日
    ，得標金額為2200元。
２、編號2 ，支票號碼SC0000000 ，票面金額為8000元（附表1
    編號2 之記載有錯誤，應予更正），發票日為87年9 月25日
    之支票（本院卷第151 頁）；得標日期為87年8 月25日，得
    標金額為2000元。
３、編號3 （本院卷第152 頁）；（新會）該次得標日期為88年
    1 月15日，得標金額為2500元。
４、編號5 （本院卷第153 頁）；（新會）該次得標日期為88年
    5 月5 日，得標金額為2500元。
５、編號6 （本院卷第154 頁）；（新會）該次得標日期為88年
    7 月5 日，得標金額為2500元。
６、編號9 （本院卷第155 頁）（附表1 編號9 之發票人應更正
    為宙○○），（新會）該次得標日期為88年1 月15日，得標
    金額為2500元。
７、編號10（本院卷第156 頁）；（附表1 編號10之發票人應更
    正為宙○○）（新會）該次得標日期為88年7 月5 日，得標
    金額為2500元。
８、編號11（本院卷第157 頁）；（新會）該次得標日期為88年
    5 月5 日，得標金額為2500元。
９、編號13（本院卷第158 頁）；（新會）該次得標日期為88年
    1 月15日，得標金額為2500元。
１０除前述附表1 所列之支票外，另兩張支票係由上訴人所提示
，茲說明如下：
  (1)支票號碼VM0000000 ，發票人為Ａ○○，票面金額為15,000
    元，發票日為88年5 月6 日之支票（本院卷第159 頁）；（
    新會）該次得標日期為88年5 月5 日，得標金額為2,500 元
    ，故活會會員每一人須繳交之金額為00000-0000=7500 元，
    而之所以交付15,000元，係因自己跟兩會，故為前述金額（
    Ａ○○；新會編號55及56：一人跟兩會）。
  (2)支票號碼VM656767，發票人為Ａ○○，票面金額為150,000
    元，發票日為88年7 月6 日之支票（本院卷第160 頁）；（
    新會）該次得標日期為88年7 月5 日，得標金額為2500元，
    其繳交會款之方式同前所述。
（五）附表1 編號4 、7 、8 、12之支票，提示人為葉順平，並
      非上訴人，併此更正。
（六）上訴人抗辯被上訴人午○○及宙○○不得提起本件訴訟，
      顯無理由：
１、被上訴人午○○之部分：
  (1)被上訴人午○○於88年3 月25日簽發票載金額為38,500元之
    支票給付予會首廖淑美，係替被上訴人辰○○（父親）、卯
    ○○○（母親）、卓見富（配偶）、Ｅ○○（妹婿）及自己
    給付會款，以會款每月10,000元，減去該次得標之金額
    2,300 元 (上訴人稱底標為1,000 元，實屬錯誤），再乘以
    五個人，即 (10,000-2,300)X5 ＝38,500元。
  (2)被上訴人午○○於88年4 月5 日簽發票載金額為15,600元之
    支票給付予會首廖淑美，係替被上訴人巳○○（妹妹）及自
    己給付會款，以會款每月10,000元，減去該次得標之金額
    2,200 元 (上訴人稱底標為1,000 元，實屬錯誤），再乘以
    2 個人，即 (10,000-2,200 )X2 ＝15,600 元。
  (3)依前所述，被上訴人午○○係參與舊會一會及新會一會，且
    均為活會，上訴人故意將被上訴人替親屬繳交之會款混淆，
    不足採信。
２、被上訴人宙○○之部分：
  (1)被上訴人宙○○於87年12月15日簽發票載金額為56,000元之
    支票給付予會首廖淑美，係替被上訴人陳明良（父親）、戌
    ○○○（母親）、宇○○（哥哥）、玄○○（姊姊）、黃○
    ○（姊姊）、己○○（配偶）及自己給付會款，以會款每月
    一萬元，減去該次得標之金額2000元，再乘以7 個人，即 (
    00000-0000)X7=56000 元。
  (2)依前所述，上訴人故意將被上訴人替親屬繳交之會款混淆，
    不足採信。
（七）聲明：上訴駁回。
二、上訴人抗辯：
（一）「債權人代位債務人起訴，求為財產上之給付，因債務人
      之財產為總債權人之共同擔保，故訴求所得應直接屬於債
      務人，即代位起訴之債權人不得以之僅供清償一己之債權
      ，如須滿足自己之債權應另經強制執行程序始可，債權人
      雖亦有代受領第三債務人清償之權限，但係指應向債務人
      給付而由債權人代位受領而言，非指債權人直接請求第三
      債務人對自己清償而言，故債權人代位債務人起訴請求給
      付者，須聲明被告（第三債務人）應向債務人為給付之旨
      ，並就代位受領為適當之表明，始與代位權行使效果之法
      理相符。」（最高法院64年台上字第2916號判例要旨參照
      ）。本件被上訴等姑不論其主張事實之真實性，惟被上訴
      人等於原審起訴時，既表明行使代位權，然於其聲明卻請
      求直接給付，揆諸前揭判例意旨，被上訴人於原審之請求
      ，顯無理由，理應駁回，原審判決，實有疑義。
（二）上訴人並未參加系爭新、舊合會，說明如下：
１、依卷內支票影本，其中以午○○為發票人：發票日88年3 月
    15日，票面金額17,000元；以和興文具企業有限公司為發票
    人：發票日88年3 月16日，票面金額22,200元（支票號碼SC
    0000000）； 及以宙○○為發票人：發票日88年3 月17日，
    票面金額51,800元等三紙支票，均為會首廖淑美領取，此由
    該3 紙支票之背面記載，均由廖淑美代收（見本院卷第218
    頁起至第223 頁），依上揭支票之發票日觀之，應係合會會
    員所繳88年3 月15日該期之會款，而此會款既由會首廖淑美
    領取，據此推論該期實際得標者，似為會首廖淑美以他人名
    義得標；復依，被上訴人等及原審均主張及認定於該期為林
    麗貞得標，若林麗貞為他人以其名義參加合會，則該他人似
    係會首廖淑美；又以林麗貞之名義，有新、舊合會各一會，
    則以林麗貞名義參與新、舊合會者，似均係廖淑美，已至明
    顯。
２、據證人梁武恭於原審證稱：「票是太太開的，票借給被告逄
    錦蕙」，而梁武恭之太太逄錦蕙於原審表示：「當時是廖淑
    美向我調票，借八萬元分二張，不是繳死會的錢」，有關梁
    武恭簽發之支票二張，金額各四萬元，發票日分別為88年8
    月5 日、88年8 月10日，確係廖淑美向逄錦蕙調票而簽發，
    業經逄錦蕙於原審陳述綦詳，已足證之；況若非調票關係，
    則吳月英與逄錦蕙非親非故，又豈會代吳月英支付會款，此
    亦與常情不符，足證梁武恭所簽發之票據，純係逄錦蕙與廖
    淑美間之借貸關係。原審既認定，死會名單舊會中周惠芬、
    林麗貞，新會中周麗芬、林麗貞，88年8 月之會款，均係以
    梁武恭之前述支票支付，而梁武恭之支票又係廖淑美向逄錦
    蕙所調，爰此，有關舊會中之周惠芬、林麗貞，新會中周麗
    芬、林麗貞等之會款，均係由會首廖淑美繳納，是則周惠芬
    、林麗貞、周麗芬等，似均係會首廖淑美以彼等之名義，參
    加合會。再佐以林麗貞名義參與新、舊合會者，如前所述為
    廖淑美，益明。
（三）由附表1反足證上訴人並未參加系爭合會：
１、按被上訴人於原審主張上訴人參加系爭合會，而於87年6 月
    25日、87年9 月25日、88年1 月15日、88年3 月15日得標云
    云；然附表一，並無發票日為88年3 月15日之支票，爰此，
    被上訴人等之主張是否屬實，已有疑義。
２、再者，被上訴人等主張附表1 之票據，均係支付會款之用，
    而附表1 支票之發票日有87年6 月、9 月；88年1 月、3 月
    25日、5 月、7 月等6 個月份，如再加上原審認定88年3 月
    15日，亦係上訴人得標，則上訴人豈非有7 個死會？凡此足
    證原審判決顯有疑義，且認定事實與所憑證據，亦不相符，
    而有理由矛盾之違法。
３、本件事實，係訴外人廖淑美與上訴人間調錢換票，上訴人始
    會持有系爭票據，此系爭票據分別有6 個月份，即足證之。
（四）被上訴人等業已自承上訴人存入之金額，與得標總金額相
      去甚遠，益足證上訴人確無參加系爭新、舊合會：
１、87年6 月25日、87年9 月25日、88年1 月15日、88年3 月15
    日等會得標總金額，與上揭時點上訴人存入帳戶之金額相差
    甚多。
２、另87年6 月29日存入之支票，僅二張金額各7800元之支票為
    被上訴人和興文具企業有限公司所簽發，至其餘支票均非被
    上訴人等所簽發；此有台北縣新莊市農會函（本院卷第224
    頁）可稽，足證上訴人確未參與新、舊合會，已至明顯。
３、至被上訴人等主張因上訴人將會款花用甚多云云，實屬無據
    。
（五）附表1 編號4 、7 、8 、12等支票，非上訴人所提示，此
      亦為被上訴人等所肯認；且系爭票據背面非上訴人所簽名
      、帳號亦非上訴人所有，惟原審未詳為核對，率而判決，
      似嫌速斷。
（六）被上訴人等為死會或活會，仍有爭議：
１、按被上訴人等於原審稱「其新舊合會，均有參加，且均為活
    會」，顯有不實；蓋舊合會共61會，已開標33會，剩28會，
    爰此，活會僅剩28人，然被上訴人等共47人，已有矛盾。況
    被上訴人等之姓名與會單上之姓名，亦未能完全符合，究竟
    被上訴人等係以何名義參加合會，未見原審認定，則被上訴
    人等是否為第三人廖淑美之債權人，可否提起代位訴訟，已
    生疑義，原審未為詳查，似嫌速斷。
２、又本件被上訴人所提新會87年9 月15日起會至91年12月5 日
    結束（死會名單），上訴人否認其形式及實質上真正，爰此
    ，系爭死會名單不足為憑；且系爭死會名單周惠芬、林麗貞
    之住址記載為新莊市○○街81號，亦有不實，況新會會員名
    單並無周惠芬，益明。
（七）由原審判決附表1 、2 即足證被上訴人午○○、宙○○等
      似均不得提起本件訴訟：
１、被上訴人午○○部分：
  (1)依附表1 、編號7 ，被上訴人午○○所開立88年3 月25日面
    額38500 元支付會款予廖淑美如果屬實，則該款應係支付88
    年3 月25日舊會加標之會款，而其支付之金額為38,500元，
    以會款每月10,000元，底標1,000 元等為推論，則被上訴人
    午○○參加舊合會4 會，至88年3 月25日止，其舊合會已有
    三會死會，僅餘一會活會。
  (2)又依附表1 編號8 ，被上訴人午○○所開立之88年4 月5 日
    面額15,600元支付會款予廖淑美如果屬實，則該會款似係支
    付88年4 月5 日新會會款；而由其票面金額15600 元，會款
    一會每月10,000元等推論，被上訴人午○○新會似有二會，
    且二會似均係活會。
  (3)由上推論，被上訴人午○○參加舊會四會，至88年3 月25日
    ，已有3 會死會，僅餘1 會活會，而其新會則似有2 會活會
    ；而新舊會既均已終止，爰此，舊會死會應給付廖淑美會款
    每會280,000 元，而被上訴人午○○有3 會死會，其應給付
    廖淑美之死會會款為840,000 元。又舊會活會會員每會可向
    廖淑美請求330,000 元，新會每會則為120,000 元，被上訴
    人午○○舊會活會一會、新會活會二會，爰此，其可向廖淑
    美請求之活會會款新舊合會合計為570,000 元。而被上訴人
    午○○新舊死會活會相抵，被上訴人午○○尚須給付廖淑美
    270,000 元。
  (4)基上，被上訴人午○○既尚積欠廖淑美270,000 元，則其並
    非廖淑美之債權人，自無權提起代位訴訟，其理自明。
２、被上訴人宙○○部分：
  (1)依附表2 編號2 ，被上訴人宙○○所簽發發票日為87年12月
    17日，面額56,000元支付會款予廖淑美如果屬實，則以會款
    每會10000 元，並與附表2 編號1 、3 ，發票日同為87年12
    月16日之支票面額等作一比較，得知87年12月15日之會，得
    標者以2000元得標。據此推論，宙○○有4 會死會、2 會活
    會。
  (2)依上，則不論上揭87年12月15日給付之會款為舊會或新會，
    被上訴人宙○○確有4 會死會，而活會僅二會，互抵結果，
    被上訴人宙○○尚積欠會首廖淑美會款，爰此，其並非廖淑
    美之債權人，自不得提起本件訴訟。
（八）聲明：
１、原判決關於命上訴人Ｖ○○給付被上訴人等新台幣1,600,00
    0,000 元與該部分假執行之宣告暨負擔該部分訴訟費用之裁
    判均廢棄。
２、右開廢棄部分，被上訴人等在第一審之訴及假執行之聲請均
    駁回。
三、兩造不爭執之事實（見本院卷第169、170頁）：
（一）附表1 編號4 、7 、8 、12之支票，提示人為訴外人葉順
      平，並非上訴人。
（二）附表1 編號5 、11之支票，係被上訴人Ｂ○○、宙○○支
      付88年5 月5 日新會得標人之會款，該次得標人為逄錦蕙
      ，支票提示人為上訴人。
（三）附表1 編號6 、10之支票，係被上訴人Ｂ○○、宙○○支
      付88年7 月5 日舊會得標人之會款，該次得標人為吳月英
      ，支票提示人為上訴人。
（四）附表1 編號1 、2 、3 、9 、13之支票（見本院卷第150
      、151 、152 、155 、158 頁），支票提示人為上訴人（
      原審附表1 編號2 之支票票號應更正為SC0000000 、面額
      應更正為8000元，發票日應更正為87年9 月25日、見本院
      卷第151 頁）。
（五）本院卷第159 頁之支票（票號vm0000000 號，發票人為Ａ
      ○○，面額15,000元、發票日為88年5 月6 日）、第160
      頁支票（票號vm0000000 號，發票人為Ａ○○，面額
      15,000元、發票日為88年7 月6 日），提示人均為上訴人
      。
四、本件爭點及本院判斷
（一）被上訴人得否依據民法第242條前段之規定提起本訴？
１、訴外人廖淑美分別於86年5 月15日、87年9 月15日自任會首
    召集二起合會，新舊會每月會款均為10000 元，其中舊會期
    間為自86年5 月15日起至90年4 月10日止，合計61會，新會
    期間為自87年9 月15日起至91年12月5 日止，合計66會；而
    上開二起合會，因會首廖淑美於88年8 月4 日死亡而無從繼
    續進行，當時舊會已開標33會，剩28會，新會則開標12會，
    餘54會。會首廖淑美之第一順位繼承人即被告鄭宏信、訴外
    人鄭紹廷、鄭又甄等三人均拋棄繼承，而應以第二順位繼承
    人廖阿珠即廖淑美之母親為繼承人等情，並經被上訴人於原
    審提出會單二紙，業將原審被告逄錦蕙等合會會員確認無誤
    ，上訴人空言否認系爭合會會單之真正，顯不足採。
２、按民法第242 條前段規定於，債務人怠於行使其權利時，債
    權人因保全債權，得以自己之名義，行使其權利。其先決條
    件，須在債務人果有此權利，且在可以行使之狀態，又代位
    者與被代位者之間，必須有債權債務關係之存在，始有債權
    人代位行使之可言（最高法院65年度臺上字第381 號、49年
    度臺上字第1274號判例可參）。次按88年4 月21日修正公布
    ，而於89年5 月5 日開始施行之民法第709 條之1 至第709
    條之9 有關合會之規定，依民法債編修行法第1 條後段規定
    ，於修正公布前發生之合會，不適用上開修正之規定。再依
    臺灣省民間合會習慣，合會係會首與會員間所訂立之契約，
    會員與會員間並無法律關係之存在，合會定期開標，以標金
    （即所謂會息）最高者為得標，會員得標時應付出標金，此
    項標金為未得標會員所應得之利益，會首倒會應認為有損害
    未得標會員所應得利益之行為，對於未得標會員，除應給付
    原繳會款外，並應負給付標金之義務（最高法院63年度臺上
    字第1159號判決可參）。查：系爭新舊合會均係成立於88年
    4 月21日債編修正規定公布前，自不得適用修正後之合會規
    定，而應依舊有臺灣民間合會習慣認定會首會員間之權利義
    務，合先敘明。次查：會首廖淑美至對活會會員負有返還原
    繳會款及標金之義務，另死會會員亦負有對會首廖淑美給付
    死會會款之義務，且佐以廖淑美之繼承人廖阿珠已年邁無法
    進行催討，並屢經原審通知均未出庭處理本件合會事務，自
    足認廖阿珠有怠於行使廖淑美對死會會員債權之情事，則被
    上訴人為保存其等對廖淑美之繼承人廖阿珠之債權，而依民
    法第242 條前段之規定，代位廖阿珠提起本件訴訟，自無不
    合。
（二）被上訴人午○○及宙○○得否提起本件訴訟？
１、被上訴人午○○之部分：
  (1)被上訴人午○○主張於88年3 月25日簽發票載金額為38,500
    元之支票給付予會首廖淑美，係替被上訴人辰○○（父親）
    、卯○○○（母親）、卓見富（配偶）、Ｅ○○（妹婿）及
    自己給付會款，以會款每月10,000元，減去該次得標之金額
    2,300 元，再乘以5 個人，即 (10,000-2,300)X5 ＝38,500
    元。
  (2)被上訴人午○○於88年4 月5 日簽發票載金額為15,600元之
    支票給付予會首廖淑美，係替被上訴人巳○○（妹妹）及自
    己給付會款，以會款每月10,000元，減去該次得標之金額
    2,200 元，再乘以2 個人，即 (10,000-2,200 )X2 ＝
    15,600元。
  (3)依前所述，被上訴人午○○係參與舊會1 會及新會1 會，且
    均為活會。
２、被上訴人宙○○之部分：
 　 被上訴人宙○○主張於87年12月15日簽發票載金額為56,000
    元之支票給付予會首廖淑美，係替被上訴人陳明良（父親）
    、戌○○○（母親）、宇○○（哥哥）、玄○○（姊姊）、
    黃○○（姊姊）、己○○（配偶）及自己給付會款，以會款
    每月10,000元，減去該次得標之金額2,000 元，再乘以7 個
    人，即 (00000-0000)X7=56000 元。
３、依據被上訴人前開陳述，應可認定被上訴人午○○及宙○○
    均為活會會員，而上訴人僅就支票金額，推測被上訴人宙○
    ○、午○○為為死會會員，且就前開抗辯並未舉證，顯屬臆
    測之詞，不足採信。
（三）被上訴人是否為系爭合會之會員？
１、請求履行債務之訴，除被告自認原告所主張債權發生原因之
    事實外，應先由原告就其主張此項事實，負舉證之責任，必
    須證明其為真實後，被告於其抗辯事實，始應負證明之責任
    ，此為舉證責任分擔之原則（最高法院43年台上字第377 號
    判例意旨參照），據此，被上訴人自應先就上訴人為系爭合
    會之會員之事實負舉證責任，合先敘明。
２、被上訴人主張上訴人之帳戶與周惠芬、林麗貞、周麗芬得標
    之同時間均有大筆金額存入云云。然查：
  (1)被上訴人稱：舊會第15會，以周惠芬之名義得標者，得標日
    期：87年6 月25日。標金為2200元（活會者每會每月須繳
    7,800 元），總得標金額為501,000 元。上訴人帳戶於87
    年6 月29日上訴人現金存入330,000 元。87年6 月30日上
    訴人支票存入143,090 元（本院卷第198 頁），合計上訴人
    之帳戶僅存入473090元。
  (2)被上訴人稱：舊會第19會以林麗貞名義得標，得標日期：87
    年9 月25日，得標金額：2000元（活會者每會每月須繳8000
    元），總得標金額：518,000 元。上訴人之帳戶於87年9
    月30日上訴人現金存入100,000 元。87年10月1 日上訴人
    支票存入26,000元（本院卷第199 頁），合計上訴人帳戶僅
    存入126,000 元。
  (3)被上訴人稱：新會第4 會，以周麗芬名義得標，得標日期：
    88年1 月15日，得標金額2,500 元（活會者每會每月須繳
    7,500 元）。總得標金額：497,500 元，上訴人之帳戶於
    88年1 月18日上訴人支票存入52,500元。88年1 月19日上
    訴人支票存入37,500元。88年1 月21日上訴人現金存入
    54,000元（本院卷第200 頁），合計上訴人帳戶僅存入
    144000元。
  (4)被上訴人稱新會第6 會，以林麗貞名義得標，得標日期：88
    年3 月15日。得標金額：2,600 元（活會者每會每月須繳
    7,400 元）。總得標金額：496,600 元，上訴人之帳戶於88
    年3 月19日存入現金200,000 元（本院卷第201 頁）。
  (5)綜上所述，前揭得標日期應取得之得標金額，與上訴人存入
    帳戶之金額，均相距甚遠，自難以上訴人帳戶內之資金往來
    ，作為認定上訴人有參加系爭合會之證據。
２、被上訴人主張附表1 編號1 、2 、3 、5 、6 、9 、10、11
    、13之支票加計本院卷第159 頁、第160 頁（即票號
    vm0000000 號，發票人為Ａ○○，面額15000 元、發票日為
    88年5 月6 日、票號vm0000000 號，發票人為Ａ○○，面額
    15000 元、發票日為88年7 月6 日）之支票六紙，提示人均
    為上訴人，故上訴人有參加系爭合會云云。然查：
（１）上訴人主張附表1 編號5 、11之支票，發票日分別為88年
      5 月5 日、88年5 月7 日，係被上訴人Ｂ○○、宙○○為
      支付新會會款所交付之支票，該次得標日期為88年5 月5
      日，得標人為逄錦蕙，附表1 編號6 、10之支票，發票日
      分別為88年7 月6 日、88年7 月7 日，係被上訴人宙○○
      、Ｂ○○為支付舊會會款所交付之支票，該次得標日期為
      88年7 月5 日，得標人為吳月英，核與被上訴人主張上訴
      人參加舊會，分別以周惠芬、林麗貞於87年6 月25日、87
      年9 月25日得標，新會以周麗芬、林麗貞於88年1 月5 日
      、88年3 月15日得標，前開支票支付會款之日期與被上訴
      人主張上訴人得標日期不同，且附表1 編號5 、6 、10、
      11之支票所支付會款之得標人，既非上訴人，上開支票卻
      經由上訴之人帳戶提示，足見，上開支票卻係經由會首廖
      淑美換票而得，從而，上訴人抗辯上開支票係會首調現借
      票應可採信。
（２）再者，被上訴人既主張上訴人參加舊會，分別以周惠芬、
      林麗貞於87年6 月25日、87年9 月25日得標，新會以周麗
      芬、林麗貞於88年1 月5 日、88年3 月15日得標，除附表
      1 編號1 、2 、3 、9 、13之支票發票日分別為87年6 月
      26日、87年9 月25日、88年1 月15日、88年1 月17日、88
      年1 月16日與被上訴人主張上訴人之得標日期較為接近外
      ，其餘附表1 編號5 、6 、10、12，及本院卷第159 頁、
      第160 頁之支票等6 紙支票，支票發票日日期均與前揭被
      上訴人主張上訴人得標日期不同，從而，附表1 編號5 、
      6 、10、12，及本院卷第159 頁、第160 之支票等六紙支
      票應非支付予上訴人之得標金，準此，被上訴人主張附表
      1 編號5 ；、6 、10、12，及本院卷第159 頁、第160 頁
      等六紙支票，係經由上訴人帳戶提示，據此推論上訴人為
      系爭合會會員，顯不足採。
（３）被上訴人主張周惠芬、周麗芬、林麗貞之住所均為台北縣
      新莊市○○街81號，核與上訴人之住所相同云云，然查，
      參酌舊會與新會會單並未記載周惠芬、周麗芬、林麗貞之
      張自非可採。
（４）會員鄭宏其經由證人癸○○之見證，於88年9 月2 日交付
      88年8 月5 日、88年8 月10日得標之死會會款現金20,000
      、90,000元、及梁武恭為發票人之支票，發票日分別為88
      年8 月5 日、88年8 月10日面額各四萬元，陳秀美為發票
      人之支票，面額一萬元於天○○、宙○○點收，有被上訴
      人提出之書面文件為證（見本院卷第202 、203 頁），其
      上並未記載梁武恭所簽發之支票係支付何人之死會會款。
      再者，果如被上訴人主張梁武恭之支票係支付死會周惠芬
      、周麗芬、林麗貞、吳月英之死會會款，則吳月英與逄錦
      蕙非親非故，又豈會代吳月英支付會款，從而，參酌證人
      梁武恭於原審證稱：「票是太太開的，票借給被告逄錦蕙
      」等語，及梁武恭之太太逄錦蕙於原審表示：「當時是廖
      淑美向我調票，借八萬元分二張，不是繳死會的錢」等情
      （見原審卷2 第139 頁，91年10月3 日筆錄），從而上訴
      人抗辯訴外人梁武恭簽發之支票二紙，確係廖淑美向逄錦
      蕙調票而簽發，純係逄錦蕙與廖淑美間之借貸關係等語，
      應可採信。
（５）證人癸○○於88年9 月2 日經手系爭合會之死會會款，然
      當天並未確認死會會員之姓名，亦未確認上訴人係系爭合
      會之會員等情，業經證人癸○○證述明確（見本院卷第
      242 、243 頁、93年6 月29日筆錄），從而，被上訴人聲
      請傳訊證人癸○○證明上訴人為系爭合會會員云云，顯難
      採信。又證人癸○○到庭證述前夕，與上訴人之夫發生傷
      害事件，顯難以此認定與上訴人是否為合會會員，有何關
      聯，自難以上開傷害事件，作為認定上訴人為系爭合會之
      會員之證明。
３、揆諸前開判例意旨，被上訴人既未就上訴人為系爭合會會員
    之事實負舉證責任，縱使上訴人未能舉證上訴人與訴外人廖
    淑美間之借貸關係，依據舉證責任分配原則，自不得為不利
    於上訴人之認定。
五、綜上所述，被上訴人並未舉證上訴人為系爭合會之會員，從
    而，上訴人前開抗辯，自屬可信。從而，被上訴人本於代位
    訴訟之法律關係，請求上訴人給付訴外人廖阿珠0000000 元
    ，並由被上訴人代位受領及其法定遲延利息，為無理由，不
    應准許。其假執行之聲請亦失所附麗，應併予駁回。
六、因本案事證已臻明確，兩造其餘主張陳述及所提之證據，均
    毋庸再予審酌，附此敘明。
七、據上論結，本件變更之訴為無理由，依民事訴訟法第436 條
    之1 第3 項、第78條，判決如主文。
中　　　華　　　民　　　國　94　　年　1　月　　19     日
                    台灣板橋地方法院民事第三庭
                             審判長記官　陳映如
                             法      官　陳麗玲
                             法      官　徐玉玲
正本係照原本作成
如對本判決上訴，須於判決送達後廿日內向本院提出上訴狀上訴
第三審法院之上訴利益須逾新臺幣一百五十萬元，僅得以適用法
規顯有錯誤為理由，並經本院之許可，該許可以原裁定所涉及之
法律見解具有原則上之重要性者為限
中　　　華　　　民　　　國　94　　年　1　月　　19     日
                             法院書記官　朱家惠
